【裁判字號】    96,易,2642
【裁判日期】    970131
【裁判案由】    詐欺
【裁判全文】
臺灣板橋地方法院刑事判決              96年度易字第2642號
公  訴  人  臺灣士林地方法院檢察署檢察官
被      告  丙○○
上列被告因詐欺案件，前經臺灣士林地方法院檢察署檢察官於中
華民國95年12月25日以95年度偵緝字第647 號向臺灣士林地方法
院提起公訴，該院嗣於96年1 月12日以96年度易字第96號刑事判
決管轄錯誤移送本院審理，判決如下：
    主  文
丙○○幫助犯連續詐欺罪，處有期徒刑柒月；減為有期徒刑參月
又壹拾伍日，如易科罰金，以銀元參佰元即新臺幣玖佰元折算壹
日。又幫助犯詐欺未遂罪，處有期徒刑肆月，如易科罰金，以銀
元參佰元即新臺幣玖佰元折算壹日；減為有期徒刑貳月，如易科
罰金，以銀元參佰元即新臺幣玖佰元折算壹日。應執行有期徒刑
伍月，如易科罰金，以銀元參佰元即新臺幣玖佰元折算壹日。
    事  實
一、丙○○可預見金融帳戶及行動電話號碼提供他人使用，將有
    幫助他人實施詐欺犯罪之情事，竟仍基於縱令他人以其金融
    帳戶或行動電話實施訛詐亦不違其本意之幫助他人犯罪之意
    ，於民國（下同）93年9 月底某日，在不詳地點，將其於92
    年10月21日在臺北市○○區○○路2 段42號第一商業銀行雙
    園分行申設而取得之帳號：00000000000 號帳戶之存摺、印
    鑑章、提款卡及密碼等，以及於93年9 月27日在臺北市○○○路○ 段83號1 樓中國信託商銀城中分行申設而取得之帳號
    000000000000號帳戶之存摺、印鑑章、提款卡及密碼等，交
    付予不知名之人，嗣向丙○○取得上開帳戶之人，即與其他
    不詳姓名年籍之人，基於共同意圖為自己不法所有之犯意聯
    絡，於93年9 月29日17時許，撥打電話予乙○○，謊稱其聯
    邦銀行信用卡之現金遭提領，資料可能遭冒用，要求其變更
    密碼，致乙○○誤信為真，於同日分2 次各匯款新臺幣（下
    同）99987 元至上揭第一商業銀行雙園分行帳戶內（下稱：
    第1 行為）；詐欺集團成員復於93年10月6 日14時許，在天
    堂遊戲交易頻道上留下交易訊息及聯絡電話，致甲○○誤信
    而進行交易，並於同日18、19時許，分2 次各匯款3000元及
    2000元至上揭中國信託商銀城中分行帳戶內（下稱：第2 行
    為），而上開款項旋即為不明之人提領完畢。丙○○復將其
    於94年3 月6 日，向中華電信股份有限公司申請之00000000
    00號行動電話，交付予不知名之人，嗣向丙○○取得上開行
    動電話之人，即與其他不詳姓名年籍之人，基於意圖為自己
    不法所有之犯意聯絡，於94年11月25日10時許，撥打電話予
    戊○○，佯稱係高雄市刑大偵7 隊3 組警員黃裕凱，告知其
    信用卡遭盜刷，要求核對基本資料，致戊○○不疑有他而據
    實告以年籍資料、銀行帳號、存款等，該謊稱為警員之人並
    留下0000000000號電話供查證，嗣經戊○○發覺可疑，而向
    相關單位查證，即知受騙報警處理，致該詐欺集團成員未能
    得逞（下稱：第3 行為）。
二、案經臺北市政府警察局士林分局移由臺灣士林地方法院檢察
    署檢察官偵查後，於95年12月25日以95年度偵緝字第647 號
    向臺灣士林地方法院提起公訴，經臺灣士林地方法院於96年
    1 月12日以96年度易字第96號刑事判決管轄錯誤移送本院審
    理。
    理  由
壹、程序部分：
一、關於被害人之警詢筆錄部分：
(一)、按被告以外之人於審判外之陳述，雖不符刑事訴訟法第159
    條之1 至第159 條之4 之規定，而經當事人於審判程序同意
    作為證據，法院審酌該言詞陳述或書面陳述作成時之情況，
    認為適當者，亦得為證據；而當事人、代理人或辯護人於法
    院調查證據時，知有刑事訴訟法第159 條第1 項不得為證據
    之情形，而未於言詞辯論終結前聲明異議者，視為有前項之
    同意，刑事訴訟法第159 條之5 定有明文。
(二)、查本件被害人乙○○、甲○○、戊○○於警詢之陳述，雖為
    審判外之陳述而屬傳聞證據，然被告迄於言詞辯論終結前未
    就此部分之證據能力部分為聲明異議，且經本院審酌其等陳
    述作成時之情況，核無違法取證之瑕疵，認以之作為證據為
    適當，自有證據能力。
二、關於被害人之匯款單、交易明細單、自動提款明細及被告開
    戶資料、交易往來明細中華電信股份有限公司客戶申請書部
    分：
(一)、按除顯有不可信之情況外，從事業務之人於業務上或通常業
    務過程所須製作之紀錄文書、證明文書，得為證據，刑事訴
    訟法第159 條之4 第2 款定有明文。
(二)、是第一商業銀行雙園分行95年6 月26日一雙園字第101 號函
    及檢附之存款明細分類帳及帳戶資料查詢單，乙○○之自動
    提款機明細表，中國信託商業銀行95年6 月27日中信銀集作
    000000000058號函及檢附之申請開戶資料及交易明細，甲○○之自動提款機明細表，中華電信股份有限公司客戶申請書
    等，均屬經該等經管人員依業務上登錄製作而成之證明文書
    ，並非臨訟所為製作者，並無顯不可信情況存在，依上說明
    ，為有證據能力。
貳、實體部分：
一、訊據被告固不否認有如事實欄所述向銀行申領開戶暨申用行
    動電話情事，惟矢口否認有何公訴所指幫助詐欺犯行，於本
    院準備程序辯稱：我可以證明我的東西，是在新莊思源路租
    屋處遺失的，當時我身分是五股鄉奈米科技公司的副理，沒
    有必要做這種事，而且我太太在銀行上班，我的小孩，兩個
    在念大學，有正常職業，賣帳戶是經濟狀況差的人，為換取
    代價所作的，我沒有販賣帳戶，我的租屋處龍蛇雜處，我是
    高級知識份子，曾任職於中國時報，我知道利害關係，不可
    能為了小錢做這種事，當時我的兒子當場目睹我東西失竊這
    件事；我知道我有疏忽，2 次都沒有立即報案，也沒有掛失
    ，但我有跟管理員講，管理員給了我2 千元，叫我不要聲張
    ，因為如果我報警的話，他會沒有工作，我同情他，我拿了
    他2 千元，約3 、4 年前，我帳戶裡面有5 百元的存款，現
    金8 百元也同時不見；利用我的存摺作案，是有原因的，因
    為我糖尿病記憶力衰退，我把密碼寫在存摺上面，我兒子可
    以證明當天發生的事情，他是一個很純潔的人；我兒子知道
    而且當場看到我東西失竊，他可以證明，他住的詳細地址我
    不知道，他目前就讀於臺北士商，叫丁○○，他有輕度智障
    ；那天我和我兒子在樓下洗澡，到樓上我發現我東西不見了
    ，我的門號、存摺是一次一起遺失，（後稱）是不是同一天
    不見，我記不清楚了，因為我有糖尿病記不清楚，我把密碼
    寫在存摺上，我兒子親眼目睹我東西不見等（見本院96年12
    月17日準備程序筆錄）；我覺得我被起訴的原因，是因為我
    並沒有到庭，我沒有到庭的原因，是因為我沒有接到傳票，
    假如我可以找到管理員的話，可能就不會被起訴；如果貧窮
    是罪惡的話，我就是罪惡，以我的社會關係，朋友會把錢給
    我，以我的常識，我也知道後遺症，我需要販賣存摺嗎？經
    濟情況不佳並不是罪惡；我會傳喚一個小孩來說謊嗎，丁○○的聽力有障礙，但我的東西掉了，他都知道，我不可能為
    了幾個月徒刑，就傳喚我兒子來做偽證，我終身不可能犯法
    ；我希望法官查得更清楚一點等云云（見本院97年1 月15日
    審理筆錄）。
二、經查：
(一)、被告之如事實欄所述之申領帳戶、行動電話一情，為被告所
    是認，並有相關開戶資料及交易明細表、申請書等在卷可按
    。又被害人遭詐騙集團成員詐騙，分別匯款至被告之上開帳
    戶之帳號內，隨即遭人提領一空等情，業經證人乙○○、甲○○於警詢時指述歷歷，並有各該交易明細在卷可憑；又被
    告所申領如上所述之行動電話，亦為該詐欺集團供作詐騙之
    用，同據證人戊○○在警訊時指述確實，因之，足見被告上
    開帳戶、行動電話，確係遭詐欺集團利用以做為詐欺之犯行
    使用，無誤。
(二)、被告執以前詞置辨，並聲請傳喚證人（即其子）丁○○為本
    件證人，本院循據傳喚到院，被告詰問略以：「（我在新莊
    的鐵房子那邊，手機、存摺是否被偷走？）【檢察官異議：
    誘導詢問。】（我們在新莊鐵房子那邊東西有無被偷走？）
    有小偷，我沒有說謊話，你有向管理員反應，管理員沒有說
    什麼；（除存摺、手機之外，還有多少錢被偷走？）【搖頭
    】；（該房子現在是否還在新莊？）不在了，已經拆掉，管
    理員不知道去哪裡了，之前有很多人住在裡面，都是一些奇
    怪的人，住在裡面，裡面亂七八糟，之後拆掉了；（你有無
    親眼目睹事情發生？）【檢察官異議：誘導。】（你會不會
    因為我是你爸爸，所以叫你做壞事，你就做壞事？）不會。
    」等語，因認被告聲請傳喚證人者，係在證明證人有看到被
    告之物品被竊一情，稽之此待證事項觀之，證人所為證言，
    絲毫無得為被告有利之認定，彰彰可悉，如上所述，對照被
    告於本院所供，核與一般人之生活經驗相悖，其贅詞充斥，
    應非可採。
(三)、是被告如上所辯，要無可採。再者，觀諸上開交易往來明細
    ，被害人所匯款項至被告之上開帳戶後，分別係遭他人以金
    融卡方式提領乙節，有上開交易往來明細附卷可稽；另以金
    融卡方式提領，則須知悉金融卡密碼始得提領，若非被告將
    印章、存摺、提款密碼、金融卡密碼一同交予他人，何以詐
    騙集團成員會持有被告之印章、存摺，並知悉被告之卡號密
    碼？是被告所辯，顯不可採信。
(四)、又就取得上開被告帳戶暨行動電話之詐欺集團而言，該詐欺
    集團既利用該帳戶、電話作為收取騙得款項之工具，且確有
    被害人等因受騙而匯款至上開帳戶內，衡情該詐欺集團當無
    可能選擇一隨時可能遭帳戶所有人掛失而無法使用之帳戶，
    作為收取款項之用，否則，倘該詐欺集團尚未及實施詐欺犯
    行，甚者已實施詐欺犯行而未及提領詐得款項前，該帳戶所
    有人已先行將帳戶掛失，則該詐欺集團豈非徒勞無功、一無
    所獲？此足見被告上開帳戶之存摺、金融卡等物，係被告輾
    轉交付提供予詐欺集團成員使用，無疑。
(五)、再一般於金融機構開設存款帳戶暨請領存摺及金融卡，係針
    對個人身分之社會信用而予以資金流通之經濟活動，具有強
    烈之屬人性格，而金融帳戶為個人理財之工具，申請開設並
    無任何特殊之限制，一般民眾皆得以存入最低開戶金額之方
    式在不同金融機構申請數個存款帳戶使用，乃眾所週知之事
    實，是被告自承為高級知識份子，理當應知，是依一般人之
    社會經驗，若遇他人不自行向金融機構申請存款帳戶，反向
    他人蒐集金融帳戶使用，要屬怪誕不經，衡情提供帳戶者對
    於該等帳戶是否係供合法使用，絕無不生疑心之理。又以今
    日社會，利用人頭帳戶供作詐欺取財犯罪工具，迭有所聞，
    亦經傳播媒體廣為報導，被告對此應無不知之理，自可預見
    收受其金融機構帳戶存摺及提款卡或行動電話者，均極可能
    利用其所提供之金融機構帳戶供作詐騙他人匯入款項之用，
    藉由將所得資金存入後再行領出之過程，以達到隱瞞資金流
    向及避免提款行為人身分曝光之目的，而被告貿然將重要且
    專屬個人之金融機構存摺及金融卡交予他人使用，顯有容認
    他人利用其開設之金融機構存款帳戶作為詐欺取財犯罪工具
    發生之本意。是其確有幫助他人詐欺取財之不確定故意，至
    為灼然。
(六)、綜上所述，本件事證明確，被告幫助詐欺取財罪之犯行堪以
    認定，應予依法論科。
三、查被告行為後，刑法業於94年2 月2 日修正公布，95年7 月
    1 日起施行，其中與本件有關部分之第2 條、第41條、第30
    條均業已修正。按「行為後法律有變更者，適用行為時之法
    律，但行為後之法律有利於行為人者，適用最有利於行為人
    之法律」，修正後刑法第2 條第1 項定有明文。此條規定係
    規範行為後法律變更所生新舊法律比較適用之準據法，本身
    尚無新舊法比較之問題，於新法施行後，應一律適用新法第
    2 條第1 項之規定，為「從舊從輕」之比較，先予敘明。再
    按本次法律變更，比較時應就罪刑有關之共犯、未遂犯、想
    像競合犯、牽連犯、連續犯、結合犯，以及累犯加重、自首
    減輕暨其他法定加減原因（如身分加減）與加減例等一切情
    形，綜其全部罪刑之結果而為比較（參見最高法院95年度第
    8 次刑事庭會議決議意旨），茲就本件新、舊法比較結果說
    明如下：
(一)、修正刑法係自95年7 月1 日起施行，在此之前，刑法分則編
    有關罰金刑之貨幣單位係銀元；且依刑法分則編應處罰金者
    ，應適用罰金罰鍰提高標準條例第1 條、第4 條之規定，亦
    即應按各該具體條文制定或修正之時間先後，定其提高之倍
    數。惟被告行為後，刑法施行法增訂第1 條之1 ，於95年6
    月14日經公布，同年7 月1 日起施行；該條規定：「中華民
    國94年1 月7 日刑法修正施行後，刑法分則編所定罰金之貨
    幣單位為新臺幣。94年1 月7 日刑法修正時，刑法分則編未
    修正之條文定有罰金者，自94年1 月7 日刑法修正施行後，
    就其所定數額提高為30倍。但72年6 月26日至94年1 月7 日
    新增或修正之條文，就其所定數額提高為3 倍」。亦即自95
    年7 月1 日起，刑法分則編所定罰金之貨幣單位，由原來之
    銀元改為新臺幣；且94年1 月7 日刑法修正時，刑法分則編
    未修正之條文定有罰金者，自95年7 月1 日起，有關罰金之
    數額提高為30倍。查刑法第339 條第1 項之罪有罰金刑之處
    罰，且自24年7 月1 日施行後即未再修正，依增訂刑法施行
    法第1 條之1 之規定，其罰金以新臺幣為單位，數額應提高
    30倍。此規定因屬前揭罰金罰鍰提高標準條例第1 條但書所
    稱之「法律已依一定比率規定罰金或罰鍰之數額或倍數」，
    自應優先適用，另修正後刑法第33條第5 款亦已將罰金刑調
    整為新臺幣1,000 元以上，以百元計算，故依前述標準換算
    後，上開法條之罰金刑度部分已變更為「新臺幣30,000元以
    下，新臺幣1,000 元以上」，然依被告行為時之刑罰法律，
    即罰金罰鍰提高標準條例第1 條前段及修正前刑法第33條第
    5 款規定之罰金最低額銀元1 元計算，上開法條之罰金刑最
    高為銀元1,000 元，最低額為銀元1 元，若換算為新臺幣，
    最高額雖與新法同為新臺幣30,000元，然最低額僅為新臺幣
    3 元。因此，比較上述修正前、後之刑罰法律，自以被告行
    為時關於科處罰金刑之法律較有利於被告。
(二)、被告行為後，修正後之刑法已刪除第56條連續犯之規定，本
    件被告先後2 次犯幫助詐欺之犯行（第1 、2 行為），係基
    於概括犯意反覆為之，依修正前刑法第56條連續犯之規定，
    應論以一罪，並加重其刑；而修正後之刑法既已刪除連續犯
    之規定，則所犯各罪，應依數罪併罰之規定分論併罰。比較
    新舊法結果，此部分以被告行為時之舊法規定較有於被告。
    另修正後刑法第55條僅刪除關於牽連犯規定，惟並未變更有
    關想像競合犯之規定，僅增加但書「但不得科以較輕罪名所
    定最輕本刑以下之刑」，此為科刑限制，為法律之明文化，
    非屬法律變更，因此裁判時關於想像競合犯，應適用修正後
    刑法第55條之規定，附帶說明。
(三)、另刑法第41條第1 項前段有關易科罰金折算標準之規定，95
    年7 月1 日起施行之新刑法修正為：「犯最重本刑為五年以
    下有期徒刑以下之刑之罪，而受六個月以下有期徒刑或拘役
    之宣告者，得以新臺幣一千元、二千元或三千元折算一日，
    易科罰金」，而依修正前同條項（「得以銀元一元以上三元
    以下折算一日，易科罰金」）及修正前罰金罰鍰提高標準條
    例第2 條（現已刪除）規定，就其原定數額提高為100 倍折
    算1 日，則係以銀元100 元至300 元折算1 日，經折算為新
    臺幣幣值後，以新臺幣300 元至900 元折算1 日。是比較修
    正前後之易科罰金折算標準，自以行為時即修正前之規定，
    較有利於被告。
(四)、刑法第30條關於幫助犯之規定雖已修正施行，然修正前刑法
    第30條係規定：「幫助他人實行犯罪行為者，為幫助犯。雖
    他人不知幫助之情者，亦同。幫助犯之處罰，得按正犯之刑
    減輕之」，而修正後之刑法第30條則規定：「幫助他人犯罪
    者，為從犯。雖他人不知幫助之情者，亦同。從犯之處罰，
    得按正犯之刑減輕之」，主要係用語上之修正，關於刑罰加
    重之規定並無變更，應不生新舊法比較之問題，應逕適用裁
    判時有效之規範，即修正後刑法第30條之規定。
(五)、且依修正後之刑法第51條第5 款之規定，合併執行所定之執
    行刑不得超過30年（由20年修正為30年），較諸適用修正前
    之刑法，適用修正前定執行刑之規定，為有利於被告。因之
    ，關於定其應執行部分，應以適用修正前之規定為有利於被
    告。
(六)、經綜合比較新舊法結果，應以修正前刑法對被告有利，自應
    整體依刑法第2 條第1 項前段規定，適用行為時之修正前刑
    法之相關規定予以論處。至上開刑法第30條之規定，因不涉
    及法律變更問題，逕予適用修正後刑法，尚不違反「擇用整
    體性原則」。
四、按刑法上之幫助犯，係對於犯罪與正犯有共同之認識，而以
    幫助之意思，對於正犯資以助力，而未參與實施犯罪之行為
    者而言（最高法院75年度臺上字第1509號、88年度臺上字第
    1270號判決亦同此意旨）。是以，如未參與實施犯罪構成要
    件之行為，而係出於幫助之意思提供助力，即屬幫助犯，非
    共同正犯。查本案被告基於幫助之犯意，提供上開所示存摺
    、金融卡及密碼等相關銀行材料，暨行動電話予犯罪集團使
    用，已如前述，被害人等在遭上開犯罪集團施用詐術後而陷
    於錯誤，致匯款至被告上開所示之帳戶，是被告所為係參與
    刑法詐欺罪構成要件以外之行為，且在無證據證明被告係以
    正犯而非以幫助犯之犯意參與犯罪之情形下，應認其所為係
    幫助犯而非正犯行為。又該犯罪集團成員以詐術，使被害人
    等陷於錯誤而匯款，係犯刑法第339 條第1 項之詐欺取財罪
    ；核被告所為，係犯刑法第30條第1 項前段、第339 條第1
    項之幫助連續詐欺取財罪（第1 、2 行為），以及同條第3
    項、第1 項之幫助詐欺未遂罪（第3 行為）；詐欺集團所為
    第1 、2 行為先後而為，時間緊接，所犯為犯罪構成要件相
    同之罪名，顯係基於概括之犯意為之，應依修正前刑法第56
    條連續犯之規定論以一罪。第3 行為部分，則為幫助未遂，
    應依未遂犯之規定處之；而被告基於幫助之犯意而為非屬詐
    欺取財犯行之構成要件行為，均為幫助犯（第1 、2 、3 行
    為，均是），爰依刑法第30條第2 項之規定，按正犯之刑減
    輕之。又按連續幫助與幫助連續為不同之犯罪態樣，如基於
    概括犯意，多次幫助他人犯罪，為連續幫助，該幫助者有多
    次犯罪行為，如以一幫助行為，幫助他人連續犯罪，則為幫
    助連續，就幫助犯而言，僅有一次犯罪行為（參照最高法院
    86年度臺上字第5680號刑事判決）；其第1 、2 行為部分，
    同時侵害2 法益，為想像競合犯，應從一重處斷之；而第1
    、2 行為與第3 行為間，時距、方式亦不相同，一為帳戶部
    分，另一則為行動電話等，二者間，行為態樣有異而屬不同
    ，為數罪，應予以分論並罰。爰審酌被告提供存摺、金融卡
    及密碼、行動電話等予不法詐欺集團牟利，助長他人犯罪，
    非但增加被害人尋求救濟及治安機關查緝犯罪之困難度，亦
    使不法詐欺犯得以順利掩飾其詐欺所得之財物，危害被害人
    財產安全及社會治安甚鉅，暨被告犯罪後矢口否認之犯罪後
    態度不佳等一切情狀，酌情分別量處如主文所示之刑，並就
    第3 行為部分，依修正前刑法第41條第1 項前段規定，諭知
    如易科罰金之折算標準，以資懲儆。又被告犯罪時間係在96
    年4 月24日以前之93年9 月底某日、94年3 月某日，合於中
    華民國九十六年罪犯減刑條例第2 條第1 項第3 款之減刑條
    件，應分別減其宣告刑1/2 如主文所示，並分別依修正前刑
    法第41條第1 項前段規定，諭知如易科罰金之折算標準；以
    及定其應執行刑，並諭知易科罰金之折算標準。
據上論斷，應依刑事訴訟法第299 條第1 項前段，刑法第2 條第
1 項前段、第30條第1 項前段、第2 項、第25條第1 項、第339
條第1 項、第3 項、第55條，修正前刑法第56條、第41條第1 項
前段、第51條第5 款，廢止前罰金罰鍰提高標準條例第2 條，刑
法施行法第1 條之1 第1 項、第2 項前段，中華民國九十六年罪
犯減刑條例第2 條第1 項第3 款、第7 條、第9 條，判決如主文
。
本案經檢察官吳文正到庭執行職務。
中    華    民    國    97    年    1     月    31    日
                  刑事第5 庭審判長法  官  陳財旺
                                  法  官  潘長生
                                  法  官  黎錦福
上列正本證明與原本無異。
如不服本判決，應於判決送達後10日內敘明上訴理由，向本院提
出上訴狀（應附繕本），上訴於臺灣高等法院。
                                  書記官  蔡麗春
中    華    民    國    97    年    1     月    31    日
附錄本案論罪科刑法條全文：
中華民國刑法第339條
（普通詐欺罪）
意圖為自己或第三人不法之所有，以詐術使人將本人或第三人之
物交付者，處5 年以下有期徒刑、拘役或科或併科1 千元以下罰
金。
以前項方法得財產上不法之利益或使第三人得之者，亦同。
前二項之未遂犯罰之。


司法院資訊處製作；財團法人民間司法改革基金會備份。
